臺北高等行政法院判決
　　　　　　　　　　　　　　　92年度訴字第04881號
　　　　　　　　　　　　　　　.
原　　　告　甲○○
訴訟代理人　林見軍律師
被　　　告　經濟部智慧財產局
代　表　人　蔡練生（局長）
訴訟代理人　丙○○
參　加　人　乙○○
上列當事人間因新型專利異議事件，原告不服經濟部中華民國92
年9月10日經訴字第09206219410號訴願決定，提起行政訴訟，本
院判決如下：
　　主  文
原告之訴駁回。
訴訟費用由原告負擔。
　　事  實
一、事實概要：原告於民國（下同）86年5月29日以「碎石牆面
    （頂壁）之施工法及其貼覆材結構」向被告（原經濟部中央
    標準局，88年1月26日改制為經濟部智慧財產局）申請發明
    專利，經被告編為第00000000號審查為應不予專利之處分。
    嗣原告將其改請為新型專利，經被告編為本件第00000000號
    「碎石牆面（頂壁）之貼覆材結構」新型專利申請案，並准
    予專利。公告期間，參加人以其違反核准審定時專利法第98
    條第1項第1款及第2項之規定，不符新型專利要件，對之提
    起異議，經被告以91年9月17日（91）智專3（3）05054字第
    09189002138號專利異議審定書為異議不成立之處分。嗣被
    告於92年2月26日以（92）智專3（3）05054字第0924030879
    0號函自行撤銷前揭異議不成立之處分，旋另以92年4月22日
    （92）智專3（3）06001字第09220397960號專利異議審定書
    為「異議成立，應不予專利」之處分。原告不服，提起訴願
    ，遭決定駁回，遂提起行政訴訟。本院因認本件撤銷訴訟之
    結果，參加人之權利或法律上利益將受損害，爰依職權裁定
    命獨立參加被告之訴訟。
二、兩造聲明：
    (一)原告之聲明（原告經合法通知，未於言詞辯論期日到場，
      據其以前陳述及書狀所載）：
      訴願決定及原處分均撤銷。
    (二)被告之聲明：
      如主文所示。
三、兩造之爭點：
    系爭案是否有違核准審定時專利法第98條第2項進步性之規
    定，不符新型專利要件？
　　(一)原告主張（原告經合法通知，未於言詞辯論期日到場，據
      其以前陳述及書狀所載）：
      1.異議審定及訴願決定理由，存有嚴重違誤之處，茲特一
        一詳予析論如后：
        (1)本案原告所申請之系爭專利，主要創作思想乃在改進
          建築材料中用為牆面修飾美化用之（天然碎石顆粒石
          材）之結構，以資便利施工，而之所以有此想法，乃
          因天然碎石石材雖早為建築師運用於建築物牆面之修
          飾美化，但因囿於天然碎石石材均為（單一顆粒且立
          體表面均為凹凸不一）之形狀，故在工匠欲將此天然
          石材鑲嵌於牆面以達美化之用時，傳統工法乃須先將
          天然石材與混凝土均勻攪拌，而後再以鏝刀塗抹於已
          具牆壁構造之表面上，接著再等待混凝土將乾未乾之
          際，以水柱沖刷使原遭混凝土包著之天然石材呈表面
          裸露之狀態。此等受限於天然碎石均為（單一顆粒且
          立體表面均為凹凸不一）之因素，乃導致運用天然石
          材以為牆壁貼覆之工法須耗廢較高之人力與工時，而
          使此部份建築材料之成本居高不下。著眼於此，原告
          乃有感而發針對用為牆壁貼覆之（天然碎石顆粒石材
          ）之結構部份加以思索改良，方有今日系爭新型專利
          之申請，此等產品之創作大大節省施工時間而減少原
          有天然碎石之建築材料成本之支出。在此之前均從未
          見到天然碎石石材有過同本案系爭專利之組成構造。
          至於參加人所舉之（石質馬賽克磁磚）則非原告所欲
          改良之對象，因（石質馬賽克磁磚）與（天然碎石顆
          粒石材）乃屬不相同之建築貼覆材料，不可混為一談
          ，相提並論。
        (2)而查參加人在異議資料中所引之（石質馬賽克磁磚）
          ，實乃與（天然碎石顆粒石材）絕然不同之建築材料
          ，而為陶瓷器中之建築瓷（約有磁磚、紅磚之別）之
          一種。申言之，吾人日常生活中所謂之陶瓷器乃是用
          粘土、長石、石英等多種礦物，混合加工後，經過高
          溫燒製，使各種礦物質結合成一種特性之產品。依其
          使用範圍可分為下列五種日用瓷：碗、盤、茶具等
          。藝術瓷：花瓶、人像、裝飾玩具等。衛生瓷：
          洗面盆、浴盆、馬桶等。工業用瓷：Ａ、一般工業
          用陶瓷：高壓礙子、紡織用梭子、耐火材料等。Ｂ、
          精密陶瓷：太空科技耐高溫矽片，以及目前高溫精密
          度的電子用陶瓷等。建築瓷：磁磚（陶瓷面磚）、
          紅磚。
        (3)而就建築瓷中之陶瓷面磚，即俗稱之磁磚而言，主要
          包含地磚、壁磚、外牆磚、石英磚、馬賽克、二丁掛
          、硫璃瓦等產品。依據ＣＮＳ9737對磁磚產品之定義
          為：係以陶瓷粘土、長土、石應等材料，經高溫燒製
          而成之薄片，通常用於鋪貼建築物內、外部牆面、地
          面及其他需要裝飾之表面之一種建築材料。面磚鋪貼
          於牆面者為壁磚，鋪於地面者稱為地磚。馬賽克係馬
          賽克面磚之簡稱，其厚度在4-10mm間，表面積通常在
          40平方公分以下，通常黏貼於30*30CM之貼紙或貼網
          上，組合成一面磚單元。陶瓷面磚（磁磚）可分為壁
          磚、地磚、及馬賽克三種，就瓷化之過程而言，馬賽
          克可分為（石質馬賽克）、（瓷質馬賽克）二種，主
          要在於吸水率之差別即石質者為坏土經高溫燒製後，
          其粉粒半熔合，吸水率為6%以下；瓷質者為坏土經高
          溫燒製後，其粉粒完全熔合，吸水率為1%以下。
        (4)另就磁磚之發展而論，在我國係肇始於40年代，產品
          以小型馬賽克為主，而後到50年代中期，磁磚業界開
          始啟用隧道窯及半自動化設備，燃料也改用天然氣或
          燃料油，產品由小型馬賽克進步到三寸六面磚。
        (5)據上論述，可見異議人所引之證據資料雖為（石質馬
          賽克面磚）而有石質之名，但實則依上說明顯見該名
          為（石質馬賽克面磚）者，實為人工之陶瓷製品，且
          呈薄片之狀，而非石粒之態，此即何以該引證資料係
          置於（陶瓷面磚總則）下之原因。從而，該（石質馬
          賽克面磚）豈可與本件系爭天然之碎石石材相提並論
          ，易言之，該二者建築材料在業界乃屬涇渭分明之產
          品，不可相互混淆，等同視之。乃被告及訴願機關竟
          言以‧‧‧二者同屬組合面磚單元之技術範疇，於基
          本組合構造技術與使用功效上，可謂實質相同。甚至
          二者表面所分別選用之石質馬賽克、顆粒石材等實質
          上仍屬同類之石粒材質‧‧‧云云，並謂：「‧‧‧
          即使其表面之石材有顆粒石材與馬賽克之區分，但既
          屬同為石粒材質之物品，自屬熟習本項技述者可易於
          思及完成，且未能增進功效者。系爭案確為引證案之
          單純利用而不具進步性。又石質馬賽克、顆粒石材既
          皆屬石粒材質，以其互為比較進步性，並無不宜。且
          系爭案之石材因需篩選而滋生製造之問題，益凸顯其
          製造上之困難，自不具功效上之增進。」等語，以為
          不利原告處分之理由，核此論斷顯係出於將（石質馬
          賽克面磚）與（天然碎石石材）等分屬不同材質、形
          狀之建材混為一談之嚴重錯誤觀念所致。須知「人工
          技術所生產之石質馬賽克磁磚」與「天然形成之顆粒
          天然石材」乃屬不同之建材，一為天然石材顆粒之組
          合結構，一為人工磁磚之組合結構本屬不同之範疇，
          已如前述。是此何來同屬組合面磚之說？皆屬石粒材
          質之說？由此以觀當見原處分機關所為立論確有嚴重
          違誤之處。
        (6)又雖說以上開（石質馬賽克面磚）之組合結構而論，
          固早有揭露（磁磚）與纖維製網之黏貼技術，但查，
          （石質馬賽克面磚）之磁磚底面乃皆為整齊平順之平
          面形狀，是於此底面平順之構造下，使之以纖維貼網
          黏貼而構成大面積之磁磚，實無高深技術可言。再者
          ，此又受限於技術層次，亦只能黏貼於30*30CM之貼
          紙或貼網上，組合成一面磚單元，若大於30*30CM之
          組合面磚則未可見。據此反觀（天然碎石顆粒石材）
          ，姑不論其與（石質馬賽克面磚）一為顆粒石材，一
          為人工磁磚已有不同，即論以形狀亦有大小、高低、
          體態不一之別，且其表面更屬凹凸不平之狀，非屬人
          工所製造出平面兼平底之磁磚所可比擬。故要將石材
          予以篩選，並兼之使其容有凹凸不平之表面與纖維網
          材相互貼黏不致脫落，且黏貼後生成側視近乎高度相
          同之平面視覺層次，乃絕有別於磁磚貼材之高深技術
          ，箇中困難奧妙之處，乃為磁磚製造業者所深刻體會
          ，此不僅是磁磚製造業者未能創造出此一系爭專利產
          品之原因，更是系爭專利產品問世後，未見磁磚製造
          業者有所異議，並深受建築業者趨之若騖加以訂製使
          用之原因。此對於職司專利審查之被告實應深入了解
          明辨，以為判斷之基礎。至身處門外漢之參加人因未
          明箇中原委，僅知加以仿製販售圖利而反倒認為此法
          甚是簡單，胡亂加以異議。奈被告竟將上開客觀具體
          之情事恝置不論，逕依參加人細心挑選石材之刻意表
          演結果，以為此間技術手法之轉換甚是輕易，而忽略
          事實之本質，此如何令原告折服。
        (7)再就被告逕謂系爭專利僅係將（磁磚）之物代之以（
          天然碎石顆粒石材）就中所涉結構、裝置之技術實為
          熟習本項（石質馬賽克面磚）之業者所能輕易完成云
          云乙節而論，被告實難脫事後諸葛之譏，而存馬後砲
          之嫌。蓋，就參加人所舉引證資料即（石質馬賽克面
          磚）黏貼予網材之組合結構之資料，並佐參原證一之
          資料，顯見（石質馬賽克面磚）黏貼於網材之組合結
          構早在起15年之前，甚或40、50年代即告問世。此際
          （天然碎石顆粒石材），亦同為建築業界所使用之牆
          面建築覆材之一，並非遲至今天（天然碎石顆粒石材
          ）方被運用為建築物之牆面建築覆材。試想，若將纖
          維製網上黏貼之（磁磚物）代以（天然碎石顆粒石材
          ）之轉換運用，確如被告所言為熟習本項（石質馬賽
          克面磚）之業者所能輕易完成一般，則同本案系爭專
          利天然碎石顆粒石材之牆面貼覆材料，當晚於上開磁
          磚牆面貼材出現後之幾年間即應問世，而告運用佈滿
          於世界各地。但實情卻是，經過數十年歲月之考驗（
          40年至86年、或75年至86年），竟仍無一人有與同本
          案系爭專利之產品問世，直至原告於86年間提出此一
          創作之專利申請後，方有此等（天然碎石顆粒石材）
          牆面貼覆產品之產生。單就此情以觀，即可足見被告
          所言系爭專利為熟習本項（石質馬賽克面磚）之業者
          所能輕易完成云云，究為主觀一人之見，與實情不符
          。
        (8)再就有無增進功效乙節之判斷而論，原告所申請之系
          爭新型專利案既係對（單一顆粒狀之天然碎石石材）
          物品之構造或裝置而有所創作或改良，已如前述。則
          在判斷有無增進功效時，自當應該在同以（顆粒狀之
          天然石材）為建物牆面覆材之前提下，予以分析比對
          為是。又，系爭新型專利產品之創作存有節省同以天
          然石材為建物貼材之施工時間，而減少建築成本支出
          之實用功效，前更敘述明甚。乃被告竟錯認（石質馬
          賽克面磚）與（天然碎石顆粒石材）同為顆粒石材，
          並以此錯誤認知基礎率謂‧‧‧又石質馬賽克、顆粒
          石材既皆屬石粒材質，以其互為比較進步性，並無不
          宜。且系爭案之石材因需篩選而滋生製造之問題，益
          凸顯其製造上之困難，自不具功效上之增進系爭專利
          無增進功效之情‧‧‧，此間當有牛頭不對馬嘴之嫌
          ，委不足取。
        (9)尤有進者，上開（石質馬賽克面磚）之組合結構固早
          有揭露（磁磚）與纖維製網之黏貼技術，但此受限於
          技術層次，亦只能黏貼於30*30CM之貼紙或貼網上，
          組合成一面磚單元，若大於30*30CM之組合面磚則未
          可見，業如前述。然此反觀本件系爭專利，並無上述
          30*30CM之限制，申言之，系爭專利組合面積遠超過
          上開磁磚之組合面積之限制，而為其所難以望其項背
          。是以此點而論，縱皆撇開前述置論不談，亦絕有增
          進功效之用。奈被告對此竟又未予詳明即予否定不具
          功效上之增進，此之違誤究不能不予指明。
      2.綜上所陳，原處分及訴願機關認事用法多所違誤，為此
        提起本訴，狀請判決如訴之聲明，以維權益。
　　(二)被告主張：
      1.縱觀原告起訴理實質重點無非一再論述主張異議證據所
        揭露磁磚與纖維貼網結合構造之結合面積均有一尺見方
        （30公分見方）之限制，並訴稱石質馬賽克磁磚與天然
        碎石顆粒為截然不同之建築材料云云，茲答辯說明如下
        所述。
      2.查原審定主要係稱系爭案為異議引證資料所揭露習知馬
        賽克面磚構造技術、知識之應用，且未能增進功效而不
        具進步性專利要件者，並未稱系爭案與引證資料相同而
        不具新穎性專利要件，亦未指稱石質馬賽克磁磚與天然
        碎石顆粒為相同之建築材料，而係指稱二者性質上同屬
        顆粒單元狀之廣義石材類建材。惟無論引證資料之石質
        馬賽克或系爭案之天然碎石顆粒皆為習知之表面貼覆材
        料，該等建材之選用或替換，本屬建築業者所能輕易完
        成者。以上，先予陳明。
      3.次查引證資料所揭露馬賽克面磚與纖維貼網之黏貼結合
        構造技術，既然同樣為系爭案所利用為其主要構造技術
        ，自可證明系爭案僅為習知技術之應用。至於習知馬賽
        克面磚與纖維貼網之黏貼結合面積並非只限於一尺見方
        者，按一尺見方俗稱一才，為表面建材計算面積時之習
        用單位，為利於計算並方便施工，故市面上乃多見此一
        大小面積之磁磚或馬賽克面磚單元，但非如原告所稱一
        定受限於此一尺寸者。事實上，設計成其他結合面積並
        無不可，只是較不利於計算。況且，系爭案所稱其網片
        係採適當大小者，既不能免除採用習知一尺見方之可能
        ，且縱使採用其他尺寸，亦為業者所能輕易選用完成者
        ，並未因此而有增進功效之處。總之，引證資料已能證
        明系爭案不具進步性專利要件，原告所訴實不足採。
      4.綜上所述，被告原處分並無違法，敬請駁回原告之訴。
    (三)參加人主張：
      1.相較系爭案與引證資料，二者可謂完全相同之技藝，系
        爭案難謂有任何進步性與新穎性可言，是其專利之取得
        自屬不當，理應撤銷。
      2.其餘引用被告之主張。
　　理  由
甲、程序方面
    本件原告經受合法通知，未於言詞辯論期日到場，核無行政
    訴訟法第218條準用民事訴訟法第386條各款所列情形，爰依
    被告之聲請由其一造辯論而為判決。
乙、實體方面
一、按凡對物品之形狀、構造或裝置之創作或改良，而可供產業
    上利用者，得依法申請取得新型專利，固為系爭專利核准審
    定時專利法（即83年1月21日修正公布之專利法）第97條暨
    第98條第1項所明定。惟其新型如「係運用申請前既有之技
    術或知識，而為熟習該項技術者所能輕易完成且未能增進功
    效時」，仍不得依法申請取得新型專利，復為同法第98條第
    2項所明定。
二、本件系爭第00000000號「碎石牆面（頂壁）之貼覆材結構」
    新型專利案，依其申請專利範圍第一項所界定者，係以適當
    大小之網片黏固預定厚度之顆粒石材所構成，其主要特徵在
    於：該網片為纖維製成具有網孔，可裁設成任何形狀；而膠
    液即均勻塗佈於網片上；另，石材係藉由網目篩選成大小相
    當，再將經裁切後網片覆蓋其上，使膠液黏固於網片及石材
    。其第二項附屬項則係進一步就其中纖維網片之材質、構成
    限定為可藉天然纖維或人造纖維以編織或黏合方式而成，且
    其網目大小可視碎石大小而定者。參加人所舉異議附件2及3
    分別為被告75年8月4日修訂、同年9月印行及84年1月26日修
    訂、同年2月印行之「中國國家標準CS」中之「陶瓷面磚總
    則」及「石質馬賽克面磚」（以下合稱引證資料）。附件4
    為東昇染織有限公司於86年間所開立品名為網布之統一發票
    影本五張及未載品名之統一發票影本二張。附件5為83年7月
    27日申請、85年7月21日審定公告之第00000000號「建物表
    面刷石子施工法」發明專利案。案經被告審查，略以：雖異
    議附件四不具證據力，附件五無法證明系爭案不具新穎性及
    進步性。惟引證資料已揭露以纖維貼網黏貼於通常厚約4─
    l0mm之石質馬賽克所組合成之面磚單元，且將貼網貼於面磚
    背面，連同面磚一同以壓貼法鋪貼於牆面，達到便利施工之
    技術。相較於系爭案所訴求於纖維製網片上以膠液黏固預定
    厚度之顆粒石材所構成之貼覆材結構，二者同屬組合成面磚
    單元之技術範疇，於基本組合構造技術與使用功效上，可謂
    實質相同，甚至其表面所分別選用之石質馬賽克、顆粒石材
    等實質上仍屬同類之石粒材質；系爭案申請專利範圍第一項
    之貼覆材結構實質上僅屬引證資料所揭露習知石質馬賽克面
    磚構造技術、知識之運用，其可利施工之功效亦為由引證資
    料可預期者，為熟習該項馬賽克面磚技術之業者所能輕易完
    成且未能增進功效，並不具進步性。至於第2項附屬項就其
    纖維網片材質之細部限定，基本上仍屬第一項之技術範疇，
    功效亦同，且同為熟習該項技術之業者所能輕易思及完成者
    ，亦不具進步性等理由，乃為異議成立，應不予專利之處分
    。原告不服，依序提起訴願及行政訴訟；兩造之主張，各如
    事實欄所載，其爭點厥為系爭案是否有違核准審定時專利法
    第98條第2項進步性之規定，不符新型專利要件？
三、經查，原告起訴旨無非謂：引證資料中之石質馬賽克磁磚即
    俗稱之丁掛磁磚，乃係由人工烘燒製造，其規格（30*30CM
    ）、形狀均劃一，且該磁磚面皆屬整齊平順之平面形狀，使
    之以纖維貼網黏貼，以構成大面積之磁磚，並無高深技術可
    言；而系爭案顆粒狀之天然石材之形狀有大小、高低、體態
    不一之別，其表面更是高低不同，與「石質馬賽克磁磚」屬
    不同之建材，為不同之範疇，何來「同屬組合面磚」之說？
    且系爭案篩選石材並使其凹凸不平之表面與纖維網材相互黏
    貼不致脫落，又無前述30*30CM之限制，能生成側視近乎高
    度相同之平面視覺，係有別於磁磚貼材之高深技術；又系爭
    案可節省同以天然石材為建物貼材之施工時間，減少建築成
    本支出之實用功效云云。惟按，新型專利權範圍，以說明書
    所載之申請專利範圍為準，為系爭案核准審定時專利法第
    103條第2項所明定；查系爭案申請利範圍第１項所界定者僅
    為：「一種碎石牆面（頂壁）之貼覆材結構，係以適當大小
    之網片黏固預定厚度之顆粒石材所構成，其主要特徵在於：
    該網片為纖維製成具有網孔，可裁設成任何形狀；而膠液即
    均勻塗佈於網片上；另，石材係藉由網目篩選成大小相當，
    再將經裁切後網片覆蓋其上，使膠液黏固於網片及石材者。
    」其第２項附屬項則僅記載：「如申請專利範圍第1項所述
    碎石牆面（頂壁）之貼覆材結構，其中，網片可藉天然纖維
    （諸如棉、麻、木材等）或人造纖維（尼龍纖維、聚酯纖維
    、或碎玻璃纖維等）以編織或黏合方式而成，且其網目大小
    可視碎石大小而定者。」由此可知，原告起訴意旨所稱之「
    規格、形狀、體態」等敘述，均非系爭案申請專利之範圍，
    自無庸予以審究，合先說明。次查，引證資料已揭露以纖維
    貼網黏貼於通常厚約4─l0mm之石質馬賽克所組合成之面磚
    單元，且將貼網貼於面磚背面，連同面磚一同以壓貼法鋪貼
    於牆面，達到便利施工之技術；相較於系爭案所訴求於纖維
    製網片上以膠液黏固預定厚度之顆粒石材所構成之貼覆材結
    構，二者同屬組合成面磚單元之技術範疇，於基本組合構造
    技術與使用功效上，可謂實質相同。雖原告訴稱引證案所選
    用之石質馬賽克磁磚與系爭案選用之天然碎石顆粒，為截然
    不同之建築材料云云；惟查，嚴格區分二者，固非完全相同
    之建築材料，但二者性質上同屬顆粒單元狀之廣義石材類建
    材，且為建築業早已習用之表面貼覆材料，該等建材之選用
    或替換，本屬建築業者所能輕易完成者，較之引證案亦無功
    效上之增進。
四、綜上所述，系爭案確實有違核准審定時專利法第98條第2項
    進步性之規定，不符新型專利要件。從而，被告為「異議成
    立，應不予專利」之處分，揆諸首揭規定及說明，洵無違誤
    ，訴願決定予以維持，亦無不合。原告仍執前詞，訴請撤銷
    ，為無理由，應予駁回。
丙、據上論結，本件原告之訴為無理由，依行政訴訟法第98條第
    3項前段、第286條、民事訴訟法第385條第1項前段，判決如
    主文。
中　　華　　民　　國　　94　　年　 　1　　月　 19  　 日
                  第四庭審判長法　官  徐  瑞  晃
           　　　　　　　　　 法　官  蕭  惠  芳
           　　　　　　　　　 法　官  李  得  灶
上為正本係照原本作成。
如不服本判決，應於送達後20日內向本院提出上訴狀並表明上訴
理由，如於本判決宣示後送達前提起上訴者，應於判決送達後20
日內補提上訴理由書（須按他造人數附繕本）。
中　　華　　民　　國　　94　　年　 　1　　月　 27  　 日
            　　　　　　　　　書記官  陳  清  容
